【裁判字號】    95,訴,1597
【裁判日期】    951027
【裁判案由】    詐欺等
【裁判全文】
臺灣桃園地方法院刑事判決              95年度訴字第1597號
公  訴  人  臺灣桃園地方法院檢察署檢察官
被      告  戊○○
上列被告因詐欺等案件，經檢察官提起公訴（95年度偵字第6171
號），被告於準備程序中就被訴事實為有罪之陳述，經合議庭裁
定由受命法官獨任行簡式審判程序後，本院判決如下：
    主  文
戊○○幫助意圖為自己不法之所有，以詐術使人將本人之物交付
，處有期徒刑貳月，如易科罰金，以銀元參佰元即新臺幣玖佰元
折算壹日。扣案之彰化縣伸港郵局郵政儲金帳戶存摺壹本（戶名
：戊○○，帳號：00000000000000號）、000
00000000000號郵局提款卡壹張、署名「戊○○」之
印章壹枚，均沒收。
    供
    事  實
一、戊○○於民國九十四年十二月間，經由報紙廣告得知有人收
    購帳戶，其明知金融機關對客戶前來申請開設帳戶，一般而
    言，僅需存入最低開戶金額即可，並無特殊限制，且個人亦
    得同時在不同之金融機構申請數個存款帳戶使用，甚為簡便
    ，而現今宵小猖獗，不法份子為隱蔽身份，逃避警員查緝，
    並遂行犯罪起見，常有藉人頭帳戶從事不法行為，或存入、
    提領其等犯罪所得之需，而得推見若將其個人帳戶隨意提供
    他人使用，有幫助該人從事犯罪之虞，竟仍因需款孔急，而
    依報載廣告與某不詳成年男子聯繫後，基於幫助該不詳成年
    男子犯詐欺取財罪之不確定故意（並無證據證明戊○○知悉
    該男子係從事常業詐欺之詐欺集團成員），於九十四年十二
    月三十日，在彰化縣彰美路上之麥當勞速食店內，以新臺幣
    （下同）一萬元代價，將其在彰化縣伸港郵局開設之000
    00000000000號郵政儲金帳戶存摺、提款卡及印
    章，售予該不詳成年男子使用。
二、該不詳成年男子及其所屬由阮富信為首，與乙○○、丙○○
    等人共同組成之詐欺集團成員（阮富信由檢察官另案通緝，
    乙○○、丙○○另行審結），在取得(1)戊○○提供之上揭郵
    局帳戶存摺、提款卡及印章，及(2)甲○○提供之合作金庫商
    業銀行南桃園分行00000000000000號帳戶存
    摺、提款卡、印章，(3)蔡東益提供之楊梅郵局000000
    00000000號帳戶存摺、提款卡後（甲○○另行審結
    ，蔡東益由檢察官另案偵辦），即共同基於常業詐欺取財之
    犯意聯絡，推由不詳之詐欺集團成員，於九十四年十二月間
    隨機撥打電話，偶然接通丁○○之後，向丁○○佯稱：伊係
    通知丁○○中獎，如欲領取獎金，需先匯款繳稅云云，使丁○○陷於錯誤，遂按該詐欺集團成員指示，先後於(1)九十四
    年十二月十四日，將三萬一千六百元匯至丙○○在郵局開設
    之00000000000000號帳戶；(2)於九十四年十
    二月二十二日，將五萬元匯入蔡東益上揭帳戶；(3)於九十五
    年一月九日，將五萬元匯入甲○○上揭帳戶；(4)於九十五年
    一月十九日，將十萬元匯入甲○○上開帳戶。期間，該詐欺
    集團成員在九十五年一月九日丁○○匯款後，隨即通知乙○○、丙○○，於當日稍後時間，持甲○○交付之提款卡，自
    上開甲○○之帳戶內提領五萬元，再於九十五年一月十二日
    ，以自動櫃員機跨行轉帳之方式，將上開甲○○帳戶內之一
    百元轉帳至上開戊○○提供之郵局帳戶。嗣於九十五年二月
    二十二日上午九時許，經警持搜索票前往乙○○、丙○○位
    於彰化縣和美鎮○○路二十號之住處搜索，當場查獲乙○○
    、丙○○，並扣得上揭甲○○帳戶之存摺一本、同上帳號之
    提款卡一張、署名「甲○○」之印章一枚，上開戊○○帳戶
    之存摺一本、同上帳號之提款卡一張、署名「戊○○」之印
    章一枚，始循線查獲上情。
三、案經基隆市政府警察局第二分局移送臺灣桃園地方法院檢察
    署檢察官偵查起訴。
    理  由
一、訊據被告戊○○坦承上開幫助詐欺犯行不諱，且查：
（一）被告於上揭時間、地點，將其在伸港郵局開設之0000
      0000000000號帳戶存摺、提款卡及印章，以一
      萬元代價售予不詳成年男子使用之事實不諱，核與證人丙○○、乙○○分別於警詢中陳稱：伊二人係阮富信詐欺集
      團成員，負責確認人頭帳戶是否遭有凍結，及持人頭帳戶
      之提款卡提領或轉帳該集團在外詐騙所得等工作，警員查
      扣的甲○○、戊○○等人的帳戶存摺、提款卡、印章，均
      係該集團提供之人頭帳戶等語（九十五年度偵字第六一七
      一號卷第十一頁、第三十二頁，丙○○二人之警詢筆錄，
      依刑事訴訟法第一百五十九條第二項規定，有證據能力）
      。又被害人丁○○遭詐欺集團詐騙，先後於(1)九十四年十
      二月十四日，將三萬一千六百元匯至丙○○在郵局開設之
      00000000000000號帳戶，(2)於九十四年十
      二月二十二日，將五萬元匯入蔡東益上揭帳戶，(3)於九十
      五年一月九日，將五萬元匯入甲○○上揭帳戶，(4)於九十
      五年一月十九日，將十萬元匯入甲○○上開帳戶，期間，
      該詐欺集團成員並曾於九十五年一月十二日，以自動櫃員
      機跨行轉帳之方式，將上開甲○○帳戶內之一百元轉帳至
      被告提供之上開郵局帳戶等事實，亦經被害人丁○○於警
      詢中指述屬實（同上偵查卷第一二九頁，丁○○之警詢筆
      錄，依刑事訴訟法第一百五十九條第二項規定，有證據能
      力），復有甲○○前開人頭帳戶存摺影本、被告前開郵局
      帳戶存摺影本、中華郵政股份有限公司彰化郵局九十五年
      五月二十九日彰營字第０九五０一０一二三六號函暨所附
      被告前開帳戶之「郵政存簿儲金立帳申請書」及「郵局儲
      金簿掛失補副申請書」、被告前開帳戶交易明細表、合作
      金庫商業銀行南桃園分行九十五年三月二十日第０九五０
      ００一五二九號函暨所附甲○○開戶資料印鑑卡影本及交
      易明細表各一份、被害人丁○○匯款之「郵政跨行匯款申
      請書」四份在卷可稽（同上偵查卷第十四頁、第十八頁、
      第一九二頁、第二０二頁、第二一０頁、第一三一頁至第
      一三四頁），及被告前開郵局帳戶之存摺一本、附屬提款
      卡一張、開戶印章一枚，甲○○前開人頭帳戶之存摺一本
      、附屬提款卡一張、開戶印章一枚扣案可資佐證。
（二）按「行為人對於構成犯罪之事實，預見其發生而其發生並
      不違背其本意者，以故意論」，刑法第十三條第二項定有
      明文。查金融機構現時對客戶前來申請開設帳戶，一般而
      言，僅需存入最低開戶金額即可，並無特殊限制，且個人
      亦可同時在不同之金融機構申請數個存款帳戶使用，換言
      之，在金融機構開戶，甚為容易，而現今詐欺集團往往巧
      立名目，誘使被害人轉帳匯款至其等預備之人頭帳戶，再
      加提領以遂行犯罪，並藉此隱蔽身份，逃避警員查緝，此
      種案件層出不窮，時有所聞，且經電視媒體、社會大眾長
      期報導、傳述結果，已係眾所週知之事實，是故，個人帳
      戶不能隨意提供他人使用，應係一般人應有之認識，而被
      告在提供本件郵局帳戶存摺、提款卡及印章予該不詳男子
      使用時，已二十三歲，心智正常，對上開社會常態，依其
      年齡智識，顯難諉為不知，其自有由上揭情事，而預見該
      不詳男子在取得其帳戶後，有將之用於詐欺取財等違法情
      事之可能。然被告仍貿然將其帳戶之存摺、提款卡及印章
      出售予該不詳成年男子使用，自足認定對被告而言，縱使
      該男子果然藉其帳戶犯罪，亦不違背其本意，被告有幫助
      該不詳男子犯詐欺取財罪之未必故意，應可認定。至於該
      男子雖係以犯詐欺罪為常業之詐欺集團成員，然依現有證
      據，並不足以證明被告知悉或可得預見此部分事實，是故
      ，被告所為尚不構成幫助常業詐欺，併此敘明。
（三）綜上所述，本件事證已臻明確，被告犯行堪予認定，應依
      法論科。
二、按刑法第二條第一項比較裁判時法或行為時法何者有利於行
    為人，應就與罪刑有關之一切情形，全部加以比較，依綜合
    判斷之結果，為整體之適用，不得割裂事項而分別適用裁判
    時或行為時法中個別有利之條文，始能符合法律修正及上開
    條項所定原則從新例外從輕之旨，最高法院著有八十七年度
    台上字第二四七六號判決意旨可供參照。次查，被告戊○○
    行為時，刑法部分條文已於九十四年二月二日修正公布，罰
    金罰鍰提高標準條例亦隨之於九十五年五月十七日修正公布
    ，上開二項修正條文均於九十五年七月一日起施行，修正後
    刑法第二條第一項對新舊法之比較，規定：「行為後法律有
    變更者，適用行為時之法律，但行為後之法律有利於行為人
    者，適用最有利於行為人之法律」，此係規範行為人行為後
    法律變更所生新舊法律比較適用之準據法，本身並無比較新
    舊法之問題。而關於(1)罰金之貨幣單位及提高數額之標準，
    致影響本案罰金刑刑度之法定上限、(2)本案罰金刑刑度之法
    定下限、(3)易科罰金之折算標準等事項，均有變更（詳如附
    件所示）。經綜合比較新舊刑法及相關規定結果，以修正前
    之法律規定，對被告較為有利，依修正後刑法第二條第一項
    前段規定，應適用修正前法律之規定處斷。
三、查被告戊○○將其個人帳戶售予某不詳男子使用，並非直接
    參與該男子詐騙被害人之犯行，且被告對上揭犯罪，亦無為
    自己犯罪之意，其所為應僅止於對該男子之犯罪，提供構成
    要件以外之助力，係幫助犯。核被告所為，係犯行為時刑法
    第三十條第一項前段、第三百三十九條第一項之幫助詐欺取
    財罪。公訴人認被告所為，係犯刑法第三十條第一項前段、
    第三百四十條之幫助常業詐欺罪嫌（見本院九十五年九月八
    日審理筆錄），雖非無見，惟依現有證據，尚難認被告得預
    見該男子係以詐欺為業，故其所為，應僅成立普通詐欺取財
    罪之幫助犯，起訴法條尚有未洽，惟其基本社會事實相同，
    起訴法條應予變更。被告幫助上揭不詳男子犯罪，且其出售
    帳戶所得不過一萬元，犯罪情節較為輕微，爰依修正前刑法
    第三十條第二項規定減輕其刑。爰審酌現今詐欺集團猖獗，
    一般民眾受此類不法集團詐騙、騷擾，甚至因此損失財物者
    ，不勝枚舉，而被告隨意將自己之帳戶存摺、提款卡及印章
    提供他人使用，不僅使偵查機關無法透過帳戶追查提款人，
    益增破案困難，且往往間接造成被害人之鉅額金錢損失，適
    所以助長此類歪風，原不宜輕縱，姑念被告所得之不法利益
    甚微，且犯後坦承犯行，態度良好等一切情狀，量處如主文
    所示之刑，並依其行為時刑法第四十一條第一項前段、行為
    時罰金罰鍰提高標準條例第二條規定，諭知易科罰金之折算
    標準，以示懲儆。
四、扣案之被告上開郵局帳戶存摺、附屬提款卡及開戶印章均係
    其所有，且係供其犯罪所用之物，應依修正前刑法第三十八
    條第一項第二款規定沒收。其餘扣案之物則與被告該次犯罪
    無關，不予沒收。至於被告出售帳戶所得之不法報酬並未扣
    案，且僅有一萬元，斟酌被告本即因缺錢使用，而起意出售
    帳戶，衡情應已將上揭不法所得花用殆盡，亦無從再宣告沒
    收，併予敘明。
據上論斷，應依刑事訴訟法第二百七十三條之一第一項、第二百
九十九條第一項前段、第三百條，修正後刑法第二條第一項前段
，行為時刑法第三百三十九條第一項，修正前刑法第三十條第一
項前段、第二項、第四十一條第一項前段、第三十八條第一項第
二款，罰金罰鍰提高標準條例第一條前段，修正後罰金罰鍰提高
標準條例第二條，判決如主文。
本案經檢察官楊挺宏到庭執行職務。
中    華    民    國    95    年    10    月    27    日
                  刑事第八庭  法  官   陳彥宏
以上正本證明與原本無異
                              書記官   翁其良
中    華    民    國    95    年    10    月    27    日
論罪法條：刑法第30條第1項、第2項、第339條第1項
中華民國刑法第339條
（普通詐欺罪）
意圖為自己或第三人不法之所有，以詐術使人將本人或第三人之
物交付者，處5 年以下有期徒刑、拘役或科或併科1 千元以下罰
金。
以前項方法得財產上不法之利益或使第三人得之者，亦同。
前二項之未遂犯罰之。
      附  件
┌──┬───────┬───────┬──────────┐
│相關│修正前條文    │修正後條文    │新舊法比較          │
│法令│              │              │                    │
├──┼───────┼───────┼──────────┤
│因修│1.依「罰金罰鍰│新增刑法施行法│1.修正前刑法第三百三│
│正罰│  提高標準條例│第一條之一：「│  十九條第一項之罪之│
│金之│  」第一條前段│中華民國九十四│  罰金刑之貨幣單位為│
│貨幣│  規定，就罰金│年一月七日刑法│  銀元，其罰金數額之│
│單位│  刑原定數額提│修正施行後，刑│  上限並應依左列舊法│
│及提│  高為十倍。但│法分則編所定罰│  規定，提高為十倍。│
│高數│  於該條例修正│金之貨幣單位為│2.修正後該罪罰金刑之│
│額之│  後制訂之法律│新臺幣。九十四│  貨幣單位將銀元修正│
│標準│  ，依同條例第│年一月七日刑法│  為新臺幣，其上限並│
│，致│  五條規定，不│修正時，刑法分│  應依左列新法規定，│
│影響│  適用之。    │則編未修正之條│  提高為三十倍。    │
│本案│2.上開罰金所定│文定有罰金者，│3.修正前該罪之罰金單│
│罰金│  金額之貨幣單│自九十四年一月│  位為銀元，於提高十│
│刑之│  位如為圓、銀│七日刑法修正施│  倍後，再依現行法規│
│上限│  元或元者，依│行後，就其所定│  所定貨幣單位折算新│
│    │  「現行法規所│數額提高為三十│  臺幣條例第二條規定│
│    │  定貨幣單位折│倍。但七十二年│  折算為三倍新臺幣元│
│    │  算新臺幣條例│六月二十六日至│  之結果，實際上與依│
│    │  」第二條規定│九十四年一月七│  左列新法規定提高罰│
│    │  ，以新臺幣元│日新增或修正之│  金數額倍數之結果相│
│    │  之三倍折算之│條文，就其所定│  同。故本案罰金刑之│
│    │  。          │數額提高為三倍│  上限，比較修正前後│
│    │              │」            │  並無不同。        │
├──┼───────┼───────┼──────────┤
│本案│刑法第三十三條│刑法第三十三條│1.修正前刑法第三百三│
│罰金│：「主刑之種類│：「主刑之種類│  十九條第一項之罪最│
│刑刑│如左：一、死刑│如下：一、死刑│  低可處銀元一元之罰│
│度之│。二、無期徒刑│。二、無期徒刑│  金，並應依罰金罰鍰│
│下限│。三、有期徒刑│。三、有期徒刑│  提高標準條例第一條│
│    │：二月以上十五│：二月以上十五│  前段規定，提高為十│
│    │年以下。但遇有│年以下。但遇有│  倍，再依現行法規所│
│    │加減時，得減至│加減時，得減至│  定貨幣單位折算新臺│
│    │二月未滿，或加│二月未滿，或加│  幣條例第二條規定折│
│    │至二十年。四、│至二十年。四、│  算為新臺幣三十元。│
│    │拘役：一日以上│拘役：一日以上│2.修正後該罪最低僅得│
│    │，二月未滿，但│，六十日未滿。│  處新臺幣一千元之罰│
│    │遇有加重時，得│但遇有加重時，│  金。              │
│    │加至四個月。五│得加至一百二十│3.比較結果，以修正前│
│    │、罰金：一元以│日。五、罰金：│  之法律，對被告較為│
│    │上」          │新臺幣一千元以│  有利。            │
│    │              │上，以百元計算│                    │
│    │              │之」          │                    │
├──┼───────┼───────┼──────────┤
│易科│刑法第四十一條│刑法第四十一條│1.修正前易科罰金之折│
│罰金│第一項前段：「│第一項前段：「│  算標準，應以銀元一│
│之折│最重本刑為五年│犯最重本刑為五│  元以上三元以下折算│
│算標│以下有期徒刑以│年以下有期徒刑│  一日，上開數額應依│
│準  │下之刑之罪，而│以下之刑之罪，│  修正前罰金罰鍰提高│
│    │受六個月以下有│而受六個月以下│  標準條例第二條前段│
│    │期徒刑或拘役之│有期徒刑或拘役│  規定，提高為一百倍│
│    │宣告，因身體、│之宣告者，得以│  折算一日，等如以銀│
│    │教育、職業、家│新臺幣一千元、│  元一百元以上三百元│
│    │庭之關係或其他│二千元或三千元│  以下折算一日，再依│
│    │正當事由，執行│折算一日，易科│  現行法規所定貨幣單│
│    │顯有困難者，得│罰金」        │  位折算新臺幣條例第│
│    │以一元以上三元│              │  二條規定折算為新臺│
│    │以下折算一日，│              │  幣後，應以新臺幣三│
│    │易科罰金」    │              │  百元以上九百元以下│
│    ├───────┼───────┤  折算一日。        │
│    │罰金罰鍰提高標│刪除罰金罰鍰提│2.修正後易科罰金之折│
│    │準條例第二條：│高標準條例第二│  算標準，係以新臺幣│
│    │「依刑法第四十│條            │  一千元、二千元或三│
│    │一條易科罰金或│              │  千元折算一日。    │
│    │第四十二條第二│              │3.比較結果，以修正前│
│    │項易服勞役者，│              │  之法律，對被告較為│
│    │均就其原定數額│              │  有利。            │
│    │提高為一百倍折│              │                    │
│    │算一日；法律所│              │                    │
│    │定罰金數額未依│              │                    │
│    │本條例提高倍數│              │                    │
│    │，或其處罰法條│              │                    │
│    │無罰金刑之規定│              │                    │
│    │者，亦同」    │              │                    │
└──┴───────┴───────┴──────────┘


司法院資訊處製作；財團法人民間司法改革基金會備份。
